【裁判字號】    94,簡上,82
【裁判日期】    950804
【裁判案由】    確認本票債權關係不存在
【裁判全文】
臺灣高雄地方法院民事裁定              94年度簡上字第82號
上  訴  人  甲○○
訴訟代理人  鄧國璽  律師
被  上訴人  乙○○
當事人間因確認本票債權關係不存在事件，上訴人對於民國95年
5 月25日本院94年度簡上字第82號所為之第二審判決提起上訴，
本院裁定如下：
    主  文
上訴駁回。
第三審訴訟費用由上訴人負擔。
    理  由
一、按對於簡易訴訟程序之第二審裁判，其上訴利益逾第466 條
    所定之數額者，當事人僅得以其適用法規顯有錯誤為理由，
    逕向最高法院提起上訴或抗告。對於簡易訴訟程序之第二審
    裁判，提起第三審上訴或抗告，須經原裁判法院之許可。前
    項許可，以訴訟事件所涉及之法律見解具有原則上之重要性
    為限。第1 項之上訴或抗告，為裁判之原法院認為應行許可
    者，應添具意見書，敘明合於前項規定之理由，逕將卷宗送
    最高法院，認為不應許可者，應以裁定駁回其上訴或抗告。
    民事訴訟法第436 條之2 第1 項、第436 條之3 第1 項至第
    3 項分別定有明文。所謂適用法規顯有錯誤，係指原第二審
    判決就其取捨證據所確定之事實適用法規顯有錯誤而言，不
    包括認定事實不當、判決不備理由或理由矛盾之情形在內。
    所謂具有原則上之重要性，係指該訴訟事件所涉及之法律問
    題意義重大而有加以闡釋之必要而言，必判決適用法規顯有
    錯誤，違背法律之基本精神，依一般社會觀念，認為已影響
    於實質之公平者，始足當之。若判決適用法則雖有顯然錯誤
    ，然僅涉及個案之枝節問題，而未背於一般社會觀念之公平
    或正義原則者，仍不在得許可上訴之列（參見吳明軒著，民
    事調解、簡易及小額訴訟程序，89年4 月2 版1 刷，第130
    頁、第131 頁）。
二、上訴意旨略以：
  (一)關於形式上為被上訴人與訴外人即被上訴人之配偶陳金福（
    於民國90年間死亡）共同簽發，票號695409號，票載發票日
    為88年1 月9 日，到期日為93年1 月9 日，票面金額為新臺
    幣（下同）9,658,000 元之本票（下稱系爭本票(一)）內訴外
    人陳金福簽名真偽之爭執，兩造於原審法院即已提出，並非
    新攻擊防禦方法，被上訴人聲請本院將系爭本票(一)、形式上
    為被上訴人與其子陳建州、陳建廷、陳俊銘共同簽發，票號
    554068號，票載發票日93年7 月20日，票載到期日93年7 月
    20日，票面金額7,243,500 元之本票（下稱系爭本票(三)）及
    切結書內訴外人陳金福之筆跡，送請鑑定機關為筆跡鑑定，
    乃就原審法院疏未踐行調查之內容，再行提出，應無民事訴
    訟法第447 條各項規定之適用，且上訴人於94年4 月21日民
    事附具理由上訴狀中亦已載明系爭本票(一)可供鑑定之理由條
    件充分無疑，本院判決認上開調查證據之聲請，屬於新攻擊
    防禦方法，且未經當事人釋明，已有判決適用法規之違誤及
    不當。
  (二)依法務部調查局之鑑定結果，可知被上訴人並未提供真正印
    章實物，以供鑑定比對，則被上訴人既未提供真正印章，豈
    能確認法務部調查局鑑定結果之證明程度？上訴人不知本院
    如何推論出「系爭本票(一)上之關於「乙○○」之印文，既不
    能認定與系爭切結書、本件93年6 月4 日民事起訴狀、系爭
    本票(三)、系爭協議書、93年7 月20日委任書上之「乙○○」
    印文相符。系爭切結書、系爭本票(三)、93年7 月20日委任書
    上「乙○○」之簽名，亦不能認定與被上訴人於原審中之簽
    名相同。上訴人以系爭切結書、系爭本票(三)、系爭協議書係
    真正，故系爭本票(一)亦屬真正云云，不足採信」之結論。
  (三)被上訴人並未提供真正印章實物，以供鑑定，本院就此有利
    上訴人主張，置之未論，而未審酌，且本院亦未依照民事訴
    訟法第359 條之規定，自行判斷印文之真偽，另本院判決理
    由中敘述「法務部調查局乃國內具有公信力之鑑定單位，尚
    不能認定系爭本票(一)上之「乙○○」印文，是否與系爭切結
    書、本件93年6 月4 日民事起訴狀、系爭本票(三)、系爭協議
    書、93年7 月20日委任書上「乙○○」印文相符，亦不能認
    定系爭本票(一)上之「乙○○」簽名，是否與切結書、系爭本
    票(三)、93年7 月20日委任書及被上訴人於原審中之簽名出於
    同一人之手筆」，顯係全盤採用鑑定結論而為裁判之依據，
    並未就法務部調查局判斷之理由有所斟酌，將採證認事之職
    權委之於法務部調查局之判斷，與鑑定僅為一種調查證據之
    方法之趣旨，亦有違背。從而，本院心證之形成悖於論理法
    則及判例，應有判決不適用法則之違法。
  (四)本院徒以上訴人未於先前訴請訴外人陳金福之繼承人即被上
    訴人及其子陳建廷、陳建州、陳俊銘給付訴外人陳金福於88
    年1 月9 日簽發，票號695408號，票載發票日88年1 月9 日
    ，未載到期日，票面金額4,390,000 元之本票（下稱系爭本
    票(二)）票款，而由本院以92年度岡簡字第223 號、92年度簡
    上字第403 號清償債務事件審理時，未提出該切結書及系爭
    本票(一)為證明，否定系爭本票(一)及切結書之真正，亦違反論
    理法則。
  (五)當事人主張有利於己之事實者，固應依民事訴訟法第277 條
    規定，就其事實負舉證責任，然苟於其利己事實之主張，已
    為相當之證明，則其舉證責任即屬已盡。本件被上訴人並未
    提出相同於93年6 月4 日起訴狀、93年11月5 日起訴狀、92
    年6 月16日民事異議狀上印文之印章實物，以供本院鑑定。
    再被上訴人提出之陳建州、陳建廷、陳俊銘之印章，又無法
    與92年6 月16日民事異議狀上印文進行比對。本院復未依民
    事訴訟法第359 條之規定，踐行印文勘驗，或依民事訴訟法
    第199 條、第199 條之1 闡明核對印文之方法。而一人通常
    不限於僅擁有1 個印章，而印鑑亦可隨時更換，復為公眾週
    知之事實，則上訴人以系爭本票(一)、系爭本票(三)之投影本，
    進行拓印比對，難謂並非已為相當之證明。
  (六)又當事人就系爭事實，在另案曾為合法之自認者，非別有確
    切可信之反對憑證，法院自可援為本案認定事實之根據。觀
    之被上訴人於93年11月25日民事準備書中記載「……為使鈞
    院明晰被告之犯行，茲檢呈告訴狀」等語，可知被上訴人實
    欲將告訴狀之內容，引為訴訟書狀補充陳述之物證，本院認
    為被上訴人並未引用刑事告訴狀內容之全部或一部為本件訴
    訟所為陳述之意，顯然悖於經驗法則。再觀諸告訴狀之內容
    ，能否謂被上訴人尚未詳盡敘述訴外人劉財富盜蓋印章之情
    節？又被上訴人既已於告訴狀中向偵查機關敘述系爭本票(一)
    上「乙○○」之印文係盜蓋，顯然業已確定系爭本票(一)上之
    「乙○○」印文係遭盜蓋，則被上訴人於告訴狀之陳述，依
    上開說明，應可為認定本件認定事實之根據，且屬有利於上
    訴人之事證，本院就上開符合舉證責任分配原則之證據，全
    然摒棄不用，而為異於當事人內心真意之解釋，其心證之形
    成，亦違背證據法則。
三、經查，上開上訴人所陳之上訴理由，僅均涉及本院判決關於
    ：被上訴人聲請調查之證據，是否屬於新攻擊防禦方法、當
    事人對於民事訴訟法第447 條第1 項但書各款事由，有無釋
    明、系爭本票(一)上之「乙○○」印文是否真正、系爭本票(一)
    是否真正，及被上訴人於刑事告訴狀中，陳述系爭本票(一)上
    「乙○○」之印文可能係盜蓋，是否發生自認印文為真正之
    效力等事實之認定及證據取捨當否，或判決理由是否完備之
    問題，要與適用法則是否顯有錯誤無涉，亦未涉及法律見解
    具有原則上之重要性之情事，揆諸前揭說明，本件上訴人所
    提之第三審上訴應不予准許，自應予以駁回。
四、依民事訴訟法第436 條之3 第3 項、第95條、第78條，裁定
    如主文。
中    華    民    國    95    年    8     月    4     日
                    民事第二庭  審判長法  官  鄭月霞
                                      法  官  邱泰錄
                                      法  官  伍逸康
以上正本證明與原本無異。
如對本裁定抗告須於裁定送達後10日內向本院提出抗告狀，並繳
納抗告費新臺幣1,000元。
中    華    民    國    95    年    8     月    7     日
                                      書記官  林雯琪


司法院資訊處製作；財團法人民間司法改革基金會備份。
